臺灣高等法院刑事判決
110年度上訴字第323號
上  訴  人  臺灣士林地方檢察署檢察官
上  訴  人  
即  被  告  姜仁文




選任辯護人  劉楷律師
            蔡宜衡律師
被      告  蔡元森



指定辯護人  林侑靜律師
上列上訴人等因被告等偽造有價證券等案件，不服臺灣士林地方
法院109年度訴字第252號，中華民國109年11月24日第一審判決
（起訴案號：臺灣士林地方檢察署107年度偵字第7520號、第994
4號、109年度偵字第227號），提起上訴，本院判決如下：
    主  文
原判決關於事實二、姜仁文之應執行刑暨蔡元森無罪部分，均撤
銷。
姜仁文共同犯行使偽造私文書罪，處有期徒刑柒月。
蔡元森共同犯行使偽造私文書罪，處有期徒刑陸月，如易科罰金
，以新臺幣壹仟元折算壹日。
其他上訴駁回。
    事  實
一、姜仁文知悉陳國順需款孔急，認有機可趁，竟意圖為自己不
    法之所有，基於詐欺取財及行使偽造私文書之犯意，接續為
    下列行為：
　㈠於民國103年8月27日，在臺北市大同區長安西路某咖啡廳，
    向陳國順佯稱從事金融商品操作可獲利，並提出來源不明、
    由不詳之人所偽造之合作金庫商業銀行（下稱合作金庫）本
    行支票（票號000000000，面額新臺幣3000億元，日期103年
    8月22日）影本（下稱系爭422號行支影本）予陳國順而行使
    之，並於103年10月2日，在上開咖啡廳，向陳國順佯稱只需
    提供新臺幣（下同）240萬元進行金融商品操作，即可於數
    日內獲得獎勵金5000萬元，姜仁文為取信陳國順，並簽立內
    容為「茲為本人經手開立合作金庫台北總行（地址：臺北市
    ○○路00號）無記名行支，票號：（空白）為保證本合作金庫
    無記名行支非偽造及為配合作業時間之需要，特保留此行支
    正本至103年月日為止，於完成作業交割後，絕對可提出此
    行支正本供檢視查證，進行交換，為此特立此切結書，以示
    保證，否則願負法律責任」之切結書，且在切結書空白處書
    立「茲收到新台幣貳佰肆拾萬元正用於開立合作金庫行支新
    台幣參仟億元正保證金壹拾個工作天金融作業之用。資方代
    表提供獎勵金新台幣伍仟萬元正。如作業不能順利十五天內
    償還新臺幣參佰萬元正，恐口無憑特立此據」予陳國順，致
    使陳國順陷於錯誤，當場交付現金240萬元予姜仁文。嗣為
    繼續取信陳國順，再於當日晚間，至臺中市北屯區崇德一路
    陳國順住處，將不詳之人所偽造之合作金庫本行支票（票號
    000000000，面額3000億元，日期103年9月30日）影本（下
    稱系爭499號行支影本）交予陳國順而行使之，足以生損害
    於陳國順及合作金庫。
　㈡於103年10月6日，在上開咖啡廳，向陳國順佯稱只需提供240
    萬元進行金融商品操作，即可於數日內獲得獎勵金5000萬元
    ，姜仁文為取信陳國順，又以同一手法，並簽立內容為「茲
    為本人經手開立合作金庫台北總行（地址：臺北市○○路00號
    ）無記名行支，票號：（空白）為保證本合作金庫無記名行
    支非偽造及為配合作業時間之需要，特保留此行支正本至10
    3年10月17日為止，於完成作業交割後，絕對可提出此行支
    正本供檢視查證，進行交換，為此特立此切結書，以示保證
    ，否則願負法律責任」之切結書，且在切結書空白處書立「
    茲收新台幣貳佰肆拾萬元正用於開立合作金庫行支新台幣參
    仟億元正彩印本金融商品作業之用，交割後付獎勵金新台幣
    伍仟萬元正，空口無憑特立此據」予陳國順，致使陳國順陷
    於錯誤，當場交付現金200萬元予姜仁文。
　㈢於104年1月19日，在陳國順上開住處，向陳國順佯稱只需提
    供120萬元進行金融商品操作，即可於數日內獲得獎勵金3億
    元，姜仁文為取信陳國順，當場簽發面額120萬元之本票1紙
    以為擔保，並交付載明「茲收新台幣壹佰貳拾萬元正投資合
    作金庫銀行開立行支新台幣參仟億元票號000000000、103年
    12月11日，金融商品作業投資獎勵金新台幣參億元正交割完
    成一次付清，附不可撤銷明細表乙份，空口無憑特立此據」
    之收據及金融合作【不可撤換獎勵金付費保障協議分配明細
    表】各1份予陳國順，致使陳國順陷於錯誤，交付106萬元現
    金予姜仁文。嗣為繼續取信陳國順，再將不詳之人所偽造之
    合作金庫本行支票（票號000000000，面額3000億元，日期1
    03年12月11日）影本（下稱系爭602號行支影本）交予陳國
    順而行使之，足以生損害於陳國順及合作金庫。
二、姜仁文與蔡元森共同意圖為自己不法之所有，基於詐欺、行
    使偽造私文書之犯意聯絡，先由蔡元森於105年2月間，向徐
    原城（原名徐園程）佯稱正在處理一筆與中華民族資產有關
    之3000億元款項，然需要200萬元作業費用始能動支該筆款
    項，倘徐原城投資作業費用200萬元，作業完成後將支付徐
    原城1億元云云；姜仁文再與蔡元森於105年2月17日，在臺
    北市大同區華陰街某咖啡廳內，共同簽發面額200萬元之本
    票（票號000000）1紙，姜仁文並書立內容為「茲由徐園程
    先生投資三千億台幣行支保證金，計新台幣貳百萬元整，於
    作業完成後支付酬佣新台幣壹億元整，特立此承諾書」之承
    諾書1張一併交予徐原城，致使徐原城信以為真，陷於錯誤
    而交付現金200萬元予姜仁文，姜仁文為繼續取信徐原城，
    並提供系爭602號行支影本照片予蔡元森，由蔡元森以LINE
    傳送該照片予徐原城而行使之，足以生損害於陳國順及合作
    金庫。嗣因姜仁文、蔡元森遲未告知前開款項動支作業進度
    ，徐原城始悉受騙。
三、案經徐原城訴由臺灣臺北地方檢察署檢察官呈請臺灣高等檢
    察署檢察長令轉暨臺北市政府警察局刑事警察大隊報告臺灣
    士林地方檢察署檢察官偵查起訴。
    理  由
壹、證據能力方面：
一、按被告以外之人於審判外之言詞或書面陳述，除法律有規定
    者外，不得作為證據，刑事訴訟法第159條第1項定有明文。
    又被告以外之人於審判外之陳述，雖不符同法第159條之1至
    第159條之4之規定，而經當事人於審判程序同意作為證據，
    法院審酌該言詞陳述或書面陳述作成時之情況，認為適當者
    ，亦得為證據；當事人、代理人或辯護人於法院調查證據時
    ，知有同法第1項不得為證據之情形，而未於言詞辯論終結
    前聲明異議者，視為有前項之同意，為同法第159條之5所明
    定。對於本件判決所引之被告以外之人於審判外陳述之證據
    能力，當事人及辯護人均未爭執證據能力（見本院卷第105-
    107頁），迄於本院言詞辯論終結時，復未聲明異議，經本
    院審認結果，上開證據均無違法取得或證明力明顯偏低之瑕
    疵，以之作為證據應屬適當，依刑事訴訟法第159條之5之規
    定，認有證據能力。
二、本判決下列認定事實所引用之非供述證據，並無證據證明係
    公務員違背法定程序取得之證據，且與本件待證事實具有自
    然之關聯性，自得為證據使用。
貳、實體部分：
一、認定事實所憑之證據及理由：
　  訊據被告姜仁文、蔡元森對上開事實欄所載之客觀事實均不
    爭執，惟均否認有詐欺取財、行使偽造私文書之犯行，被告
    姜仁文辯稱：其認為上開3000億元行支是真的，如果是假的
    ，就不會寫切結書，當初都是請作業方辦理3000億元行支換
    匯事宜，並跟作業方簽立合約書，但從103年到105年都沒有
    換匯成功，其不知道3000億元行支是假的，並無詐欺或行使
    偽造私文書之犯意云云；被告蔡元森則辯稱：因姜仁文說30
    00億元行支換匯需要保證金200萬元，如換匯不成功，作業
    方會如數賠償，其才介紹給告訴人徐元城，看他要不要投資
    ，因為他要投資，其才介紹姜仁文與告訴人徐原城見面，其
    不知道姜仁文提供的3000億元行支是假的，與姜仁文也不是
    共犯云云。經查：
　㈠被告姜仁文於事實一所示時間，交付系爭422號行支影本予陳
    國順，及向陳國順告以進行金融商品操作可於數日內獲得獎
    勵金，並曾交付事實一所示文書予陳國順，陳國順因此陸續
    給付事實一所示現金予被告姜仁文，被告姜仁文則交付系爭
    499號行支影本、系爭602號行支影本予陳國順；被告姜仁文
    、蔡元森於105年2月17日，在臺北市大同區華陰街某咖啡廳
    內，簽署事實二所示文件予告訴人徐原城，告訴人徐原城因
    而交付200萬元予被告姜仁文，被告蔡元森之後並以LINE傳
    送被告姜仁文所提供之系爭602號行支影本照片予告訴人徐
    原城等事實，為被告2人所不爭執（見本院卷第116、117頁
    ），並據證人陳國順、證人即告訴人徐原城於偵查及原審時
    證述明確（見士林地檢署106年度他字第2026號卷《下稱他卷
    》第24-27、35-37、96-98頁，臺北地檢署107年度偵字第752
    0號卷《下稱偵卷一》第90-94、334-337頁，原審卷第119-141
    頁），並有被告姜仁文於103年10月2日、103年10月6日書立
    之切結書及收據各2張、被告姜仁文所開立發票日104年1月1
    9日之面額120萬元本票、書立之收據、金融合作【不可撤銷
    獎勵金付費保障協議分配明細表】各1張、被告姜仁文與蔡
    元森於105年2月17日書立之承諾書及本票各1張、LINE對話
    紀錄、林豐生所書立資金查詢同意書及切結書等影本、系爭
    422號行支影本、系爭499號行支影本、系爭602號行支影本
    各1張存卷可查（見他卷第42-45頁，臺北地檢署107年度他
    字第1643號卷第5-7頁，士林地檢署107年度偵字第9944號卷
    《下稱偵卷二》第130-132頁，原審卷第237、241、245、247
    頁）。此部分事實首堪認定。
　㈡又系爭422號行支、系爭499號行支及系爭602號行支均非合作
    金庫營業部所開立，發票人亦非該部有權簽章人員一節，有
    合作金庫營業部108年8月8日合金營字第1083103621號、109
    年10月29日合金營字第1093105177號、第0000000000號等函
    文在卷可按（見偵卷一第204頁，原審卷第277、279頁），
    故被告姜仁文所提供予陳國順、被告2人所提供予告訴人徐
    原城之上開行支影本均係偽造，亦堪認定。
　㈢被告2人雖以前詞置辯，然：
　⒈被告姜仁文於106年1月5日偵查係供稱：我有簽切結書給陳國
    順，是介紹金主找到3000億資金做1年期定存，有做成就要
    給陳國順15億元，即3000億定存的0.5％，出240萬元就可以
    領到15億元，後來沒做好，陳國順給的錢我就付金主利息用
    掉了云云（見士林地檢署105年度調偵續一字第14號第150、
    151頁）；於106年8月1日偵查中改稱：如果有人需要1張300
    0億的銀行支票，要繳5天的保證金120萬，我再將120萬交給
    簡秋馚，簡秋馚就會去找他的金主開行支給我，我就再交給
    對方。103年10月6日切結書是陳國順拿200萬現金給我，他
    是借這張支票作業10天，投資台幣換美金，104年1月19日這
    張本票及收據也是用同樣理由跟陳國順收120萬元，這2筆錢
    都是給簡秋馚，我跟簡秋馚可以分到3000億元的1％30億元等
    語（見他卷第49頁）；於108年11月11日偵查中稱：陳國順
    是投資方兼作業方（偵卷一第309頁）；於109年10月1日在
    原審陳稱：陳國順不是資金方，他是仲介，他會有獎勵金，
    他的資金方是陳鎮律師等語（見原審卷第117頁）。足見被
    告姜仁文對其收取陳國順款項係為何種投資，歷次陳述不一
    ，且就陳國順究竟為「作業方」、「仲介」，抑或單純投資
    者，所述亦有歧異，已難採信其所述為事實。
　⒉又被告姜仁文雖始終供稱其向陳國順、告訴人徐原城所收取
    之上開款項均已交給資金代表（或稱秘書）簡秋馚云云（見
    他卷第49、114頁，偵二卷第34頁）。然證人簡秋馚於警詢
    、偵查及原審均證稱：我不知道什麼金主，沒交過3000億元
    行支影本給姜仁文，與姜仁文沒有金錢往來，沒有拿到姜仁
    文所說的現金，背後沒有老闆，也不認識徐原城，姜仁文沒
    說過徐原城出200萬元，並透過姜仁文拿200萬元給我等語（
    見偵二卷第67-68、147-148頁，偵一卷第311頁，原審卷第2
    08-210頁）。以被告姜仁文所收取陳國順、告訴人徐原城之
    上開款項，金額均高達百萬元以上，數額非低，被告姜仁文
    果真均交予簡秋馚轉交金主以開立行支，衡情應以匯款或轉
    帳方式交付較為安全，並可保留交付證明，若以現金交付，
    理應會請簡秋馚出具收據或證明，以避免事後引發糾紛。而
    被告姜仁文雖曾於偵查中供稱：其拿錢給簡秋馚，她有簽收
    云云（見偵二卷第44頁），然之後又改稱：其交現金給簡秋
    馚，她沒給其單據，因她在幾小時後拿3000億元行支影本給
    其，就是證據云云（見偵一卷第309頁），且其迄今無法提
    出簡秋馚簽收之證明資料，簡秋馚更是始終否認此情，其此
    部分所辯，自難採信。　　
　⒊況被告姜仁文就收取陳國順上開款項後，操作金融商品投資
    事宜之作業方究竟係何人，於偵查中供稱：作業方潘錫財有
    將行支報財政部，有核准（見他卷第114頁），於本院則先
    稱是潘錫財拿行支去向財政部報備（見本院卷第121頁），
    再改稱：本案4張行支其中1張是陳國順自己向財政部報備，
    另2張是拿給林建富報備，但沒成功，其係將行支先交給潘
    錫財，潘錫財去找朋友報備云云（見本院卷第141-142頁）
    ，是其所述之作業方，前後不一，已難遽信。又其辯稱：係
    因潘錫財曾經拿本案行支向財政部報備核准，故相信行支是
    真的云云（見本院卷第121頁），然其無法說明3000億元行
    支須送財政部報備之依據為何？且迄今無法提出3000億元行
    支曾經財政部報備之函文，證人潘錫財並於本院明確證稱：
    我沒有幫姜仁文處理美金匯兌臺幣之換匯工作，也不曉得姜
    仁文有做美金換匯工作，沒看過合作金庫票號000000000號
    本行支票等語（見本院卷第313-314頁）。益證被告姜仁文
    上開所辯，並非事實。
　⒋另被告2人收取告訴人徐原城200萬元後，操作金融商品投資
    事宜之作業方係何人部分，被告蔡元森於偵查中供稱：吳瑞
    明有大額新台幣需求，會將金主開立的3000億元支票影本拿
    去跟財政部報備，等財政部同意後，吳瑞明會把3000億元等
    值的美金匯到金主帳戶，但之後聽吳瑞明那邊的人說換匯沒
    有成功，吳瑞明是作業方云云（見臺北地檢107年度偵字第1
    0944號卷《下稱偵三卷》第11-12頁，偵二卷第52頁）；被告
    姜仁文於偵查中亦先稱：作業方吳瑞明拿行支去作業，但他
    沒作業好，就沒有利潤，他有拿別人開的200萬元本票給我
    ，但我要現金，所以沒有拿本票，吳瑞明有說已經在籌錢要
    賠徐原城云云（見偵二卷第34、37-38、43-44頁）。然證人
    黃瑞明於107年9月21日在偵查中係證稱：我是仲介，姜仁文
    是資方代表，黃嘉全是作業方代表，姜仁文與黃嘉全談好，
    我只是幫忙傳達，不清楚承諾書（指其庭呈之簽收保證切結
    書）是什麼，這承諾書是姜仁文打好交給我，我再拿給黃嘉
    全簽名，其他事情我不太清楚，我沒有拿別人開的本票給姜
    仁文，也沒有說要籌錢賠償，是姜仁文要籌錢等語（見偵二
    卷第51-52頁）。是證人黃瑞明否認其為作業方，亦否認有
    要籌資賠償，且黃瑞明於偵查中所提出之簽收保證切結書（
    見偵二卷第55頁），其上所載行支票號為000000000，亦與
    被告姜仁文提供予告訴人徐原城之行支影本票號為00000000
    0不同。而被告姜仁文見證人黃瑞明否認係作業方後，即於
    偵查中改稱：吳瑞明跟其拿3000億元行支影本交給黃嘉全，
    黃嘉全負責找作業方（見偵一卷第63頁），於本院復再稱：
    徐原城部分之行支是拿給吳瑞明報備（見本院卷第142頁）
    ；被告蔡元森亦於108年6月17日在偵查中改稱：；105年2月
    17日簽承諾書、本票當天，姜仁文拿到3000億元行支影本，
    就帶其至市府轉運站把所有資料交給吳瑞明，姜仁文要吳瑞
    明去要求作業方把200萬元做不成會願意賠償的事寫下來，
    後來有寫，吳瑞明開庭時也有拿出來給檢察官看云云（見偵
    二卷第108-109頁）。是被告2人所述之作業方反覆不一，且
    證人黃瑞明否認其係作業方，且所提出之簽收保證切結書所
    載行支票號亦與被告2人交給徐原城之行支票號不同，自與
    徐原城本案交付之款項無涉，足證被告2人所述吳瑞明為作
    業方云云，並非事實，既然吳瑞明並非作業方，亦與徐原城
    本案交付之款項無涉，則被告蔡元森上開所辯吳瑞明有大額
    新台幣需求，會將金主開立之行支向財政部報備，之後自吳
    瑞明那邊得知換匯不成功云云，顯非事實，益證被告蔡元森
    因心虛，而飾詞狡辯。
　⒌被告2人雖辯稱：其等未曾向告訴人徐原城提及3000億元行支
    與中華民族資產有關云云。然證人徐原城於偵查中證稱：當
    初主要是蔡元森與我聯繫，蔡元森有提及中華民族資產3000
    億元，說這筆3000億元資產有200萬元作業費即可兌現，我
    可獲利1億元，我因看過一些書籍及圖片，相信真的有民族
    資產，而認為可獲利1億元，有一部分圖片是蔡元森提供給
    我看的；當時剛好有朋友介紹及接觸這一類人，說在民族資
    產內負責管理，有管、監層級，其中1人介紹蔡元森給我，
    蔡元森沒說他在民族資產內負責何部分，應該說他是處理方
    ，但我不知道處理方代表何意，我手機內有3000億元行支照
    片是因為當時我想確認，所以請蔡元森傳當初給我看的那1
    張給我看，但他說當初那1張要繳回，所以傳手機內那張300
    0億元行支照片給我，這1張是代表3000億元中華民族資產等
    語（見偵一卷第91-93頁），與其於原審證述：我在偵查中
    所述均實在，我與蔡元森是因為做民族資產的仲介而認識，
    一開始是蔡元森跟我接洽，後來才是姜仁文，我跟蔡元森之
    前有討論到民族資產相關的事，有提到有這麼大一筆3000億
    元的來源應該都是家內的錢，家內是術語，就是民族資產的
    錢等語（見原審卷第119-122頁）大致相符。被告姜仁文於
    警詢中亦供稱係以處理中華民族資產有關之3000億元向告訴
    人徐原城收取200萬元，並承諾給付告訴人徐原城1億元等語
    （見偵一卷第111頁）。是被告2人上開所辯，自無可採。
　⒍再者，被告姜仁文雖於本院辯稱：證人高賢明有看過其將陳
    國順的3筆款項交給簡秋馚，被告蔡元森在之後的其他個案
    ，也有看到其拿錢給簡秋馚云云。然被告姜仁文之前從未提
    及高賢明、蔡元森曾見聞其拿錢給簡秋馚此節，且於檢察官
    於偵查中訊問有何證據可證明其與簡秋馚有資金往來時稱：
    當初就是現金拿給簡秋馚，在3、4小時後，她將支票影本給
    其就是證據，蔡元森知道其交現金給簡秋馚，他好像有交現
    金給簡秋馚，但都沒做成等語（見偵一卷第309-310頁），
    由被告姜仁文係使用蔡元森「知道」其交現金給簡秋馚，而
    非使用「看到」字眼，可證被告蔡元森未曾親眼看到被告姜
    仁文交付款項給簡秋馚，是被告蔡元森於本院供稱：其在10
    5年徐原城這案件之後，有因其他案件，姜仁文帶其去而在
    台北火車站F8出口附近，看到姜仁文拿現金約200萬元給簡
    秋馚，讓簡秋馚開行支云云（見本院卷第118-119頁），應
    係被告蔡元森為本案共犯，為脫免刑責，所為迴護自身及共
    犯之詞，自無可採。另證人高賢明雖於本院證稱：我有陪同
    陳國順去跟他的金主朋友借106萬元，並因陳國順說投資姜
    仁文案件如果成功，會給我好處，而應金主要求在本票或收
    據上簽名，之後將陳國順交付的106萬元拿給姜仁文，並偷
    看姜仁文把這106萬元加張秀華投資的14萬元拿給簡秋馚，
    簡秋馚有拿合庫彩色影印的支票給姜仁文，我不知道姜仁文
    投資案件的具體內容，不清楚姜仁文有從事美金換匯工作，
    也不曉得簡秋馚與姜仁文是什麼關係，為何姜仁文要把120
    萬元交給簡秋馚，只知道他們要做生意，我會拿到好處，其
    他我不懂（見本院卷第317-319頁）；之後又稱：我是姜仁
    文的人頭，姜仁文於本院提出之資金合作協議書等資料上高
    賢明之簽名均是姜仁文叫我簽的；我是代表姜仁文陪陳國順
    跟金主拿106萬元，姜仁文在拿120萬元給簡秋馚前，有跟我
    說簡秋馚要120萬元才可以開合庫的本票云云（見本院卷第3
    23-325頁）。是證人高賢明於本院就與陳國順去跟金主拿錢
    是因陳國順願意給好處而去，或是因代表被告姜仁文而去，
    及是否知悉被告姜仁文將120萬元交給簡秋馚之原因等節，
    前後所述不同。酌以證人高賢明於偵查中因被告姜仁文主張
    其為投資者之一，而於偵查中證稱：我有投資100多萬元給
    姜仁文，姜仁文是做換匯或資金的，他說利潤很高，有拿30
    00億元行支給我看，我只知道行支是真的，可以當投標工程
    的資金證明云云（見他卷第111-112頁），然於本院則證稱
    ：我從未拿自己的錢投資姜仁文，於檢察官所稱之投資100
    多萬元是指陳國順的錢（見本院卷第324頁），足證其係配
    合姜仁文而在偵查中作虛偽陳述。再由其自陳係被告姜仁文
    之人頭，並配合姜仁文在資金合作協議書、金資合作【不可
    撤銷獎勵金付費保障協議分配明細表】、作業要點等文件（
    見本院卷第159-165頁）上簽名，於本院之證詞復有前揭前
    後不一之處，及衡以無論其係代表被告姜仁文或陳國順，理
    應均可明目張膽去看被告姜仁文交錢給簡秋馚之過程，焉須
    偷看？凡此，均足證證人高賢明於本院證述有看到被告姜仁
    文將120萬元交給簡秋馚乙節，應係迴護被告姜仁文之詞，
    不足採信。
　⒎至被告姜仁文雖辯稱不知道本案4張行支係偽造云云，然依其
    所述其有將本案4張行支影本交由作業方作業，嗣後因作業
    方作業不成功導致投資失敗云云，惟若其有將本案行支交給
    作業方作業，作業方應早已告知失敗原因為本案行支均係偽
    造，焉可能告知財政部有報備核准，而自行承擔作業失敗之
    責，且其中作業方吳瑞明更承諾要賠錢給徐原城（此為被告
    姜仁文於偵查中之辯解，吳瑞明否認此節，見⒋所載）。且
    以本案投資金額均高達百萬元以上，在作業方數次片面告知
    其作業不成功導致投資失敗，其又承諾會照投資金額賠償陳
    國順、告訴人徐原城之情形下，斷無可能不向作業方索取已
    進行相關作業資料，以釐清何人始應負賠償責任，然其卻無
    法提出作業方作業失敗或本案行支曾經財政部報備核准之證
    據，足見其上開所辯，均係臨訟編造之詞，要無可採。
　⒏另被告蔡元森辯稱：若係共同詐騙，其不會主動跟告訴人徐
    原城表示要在本票上背書以示負責云云，然其於偵查中係稱
    ：徐原城還說希望其在本票上不要背書（依被告蔡元森於本
    票上之簽名位置，其為共同發票人，非背書人），有問題的
    話，他對姜仁文就好，對其比較不會有困擾云云（見偵二卷
    第34頁），惟證人即告訴人徐原城於偵查及原審係均證稱：
    我不記得有要蔡元森不要在本票上背書，當時就是針對被告
    2人，他們簽本票給我以示負責，他們說我投資200萬元，他
    們保證一定會成等語（見偵一卷第93頁、原審卷第125、126
    、132、133頁），是其此部分所辯，亦無足取。　　
　㈣被告蔡元森及其辯護人雖辯稱：支票非經銀行端確認真偽，
    何人能分辨彩色影印支票之真偽，被告蔡元森並不知道姜仁
    文提供之行支影本係偽造，若知該投資案不實，焉可能主動
    跟徐原城表示要在本票上背書以示負責，故與姜仁文非共犯
    云云。惟查：
　⒈因被告姜仁文於偵查中曾辯稱：尚有其他投資人亦有為與陳
    國順相同之投資，其無詐欺行為，並向檢察官表示蔡元森、
    高明賢均為投資人之一，檢察官乃傳喚蔡元森作證（斯時蔡
    元森尚非被告），被告蔡元森於偵查中結證稱：其有投資姜
    仁文1次40萬元，就是陳國順出200萬元那次，因為錢不夠，
    所以其又出40萬元，其是拿40萬元現金給姜仁文，由姜仁文
    這邊的金主出票來換匯，像美金方需要台幣，但因金額太大
    ，會影響地方匯率平衡，無法去銀行換匯，所以要找台幣方
    換匯，美金方會提供完稅利潤，台幣方到時候須提供3000億
    元銀行支票給美金方做交換，其有看到3000億元行支影本，
    但無法查證，當時是作業方去查證，潘錫財也是作業方，負
    責美金方那邊，他有查證這票是真的，其投資時姜仁文有簽
    承諾書，但其沒留著，這次投資雖然沒收到利潤也沒回本，
    但姜仁文中間有還其一些錢云云（見他卷第113-114頁）；
    惟被告姜仁文於偵查中係供稱：蔡元森是投資120萬元、40
    萬元，共160萬元，我沒簽切結書、承諾書或本票給他（見
    他卷第114頁），是被告蔡元森於偵查中證述之投資金額、
    姜仁文有無簽承諾書等節，均與被告姜仁文所述不同。而與
    被告蔡元森相同，同為被告姜仁文所述為投資人之一之證人
    高賢明，有配合被告姜仁文而於偵查中作證偽稱有投資被告
    姜仁文乙節（見㈢⒍），另證人潘錫財於本院亦證稱其非被告
    姜仁文之作業方，未曾幫被告姜仁文處理3000億元行支換匯
    事宜（見㈢⒊），均詳如前述；復酌以被告蔡元森於本院稱：
    其之前投資姜仁文部分沒有作成，沒拿到錢，姜仁文也沒有
    賠償云云（見本院卷第120頁），此與其於偵查中稱：姜仁
    文有還一些錢云云，自相矛盾，均足證被告蔡元森係為迴護
    被告姜仁文，而配合被告姜仁文於偵查中到庭偽稱曾投資姜
    仁文及作業方潘錫財有查證3000億元行支為真云云。
　⒉復參以被告蔡元森於偵查中稱吳瑞明為作業方，有大額新台
    幣需求，會將金主開立之行支向財政部報備，之後自吳瑞明
    那邊得知換匯不成功云云，係飾詞狡辯之詞，已說明如前（
    見㈢⒋）。
　⒊況若被告蔡元森所述其之前曾投資被告姜仁文，並因此抵押
    借款為真，依其偵查中所述其係陳國順出200萬元那次，出
    資40萬元（見他卷第113頁）。而本案陳國順投資200萬元之
    時間為103年10月6日，依據被告姜仁文於偵查中供稱：103
    年10月6日切結書是陳國順拿200萬現金給其，陳國順是借行
    支作業10天，投資台幣換美金等語（見他卷第49頁），再酌
    以卷附103年10月6日切結書上記載「茲為本人經手開立合作
    金庫台北總行（地址：臺北市○○路00號）無記名行支，票號
    ：（空白）為保證本合作金庫無記名行支非偽造及為配合作
    業時間之需要，特保留此行支正本至103年10月17日為止，
    於完成作業交割後，絕對可提出此行支正本供檢視查證，進
    行交換，為此特立此切結書，以示保證，否則願負法律責任
    」（見他卷第43頁），可知3000億元行支之作業時間為10日
    ，亦即被告蔡元森於103年10月17日當天或當天之後數日即
    可知該次投資失敗，以其投資金額非低，更係抵押借款而來
    ，其焉可能不深究投資失敗之原因，並得知被告姜仁文所述
    非真、所提供之3000億元行支影本亦非真正，竟仍於105年2
    月間向告訴人徐原城介紹為本案投資，復將被告姜仁文所提
    供偽造之系爭602號行支影本交予告訴人徐原城，足證其與
    被告姜仁文係共同行騙無疑。
　⒋綜上各節，益證被告蔡元森及其辯護人所辯，被告蔡元森非
    共犯及不知行支係偽造云云，均無可取。　
　㈤按支票為有價證券，支票上權利之移轉及行使，與其占有支
    票間，有不可分離之關係，一旦喪失占有，即不得享有支票
    上之權利，故支票原本有其不可替代性。從而，以影印方式
    偽造支票，因其支票影印本不發生能據以移轉或行使支票上
    權利之效果，故難認為偽造支票之行為，此與一般文書之影
    本與原本有相同之效果者不同。又該具有支票外觀之影印本
    ，雖非支票原本可比，但尚不失為表示債權之一種文書，若
    內容虛構，自屬偽造之私文書（最高法院84年台上字第1426
    號判例、96年度台上字第2917號判決意旨參照）。查本案被
    告2人所行使之3000億元行支均係影本，故雖係偽造，揆諸
    上開說明，係屬行使偽造私文書，非行使偽造有價證券，故
    檢察官認被告2人係行使偽造有價證券，容有誤會。
  ㈥綜上所述，被告2人所辯上情，無非卸責之詞，均不足採信。
    本件事證明確，被告2人犯行，均堪以認定，應依法論科。
二、論罪
  ㈠核被告姜仁文就事實欄一所為，係犯刑法第339條第1項之詐
    欺取財罪及同法第216條、第210條之行使偽造私文書罪。
　㈡核被告2人就事實欄二所為，均犯刑法第339條第1項之詐欺取
    財罪及同法第216條、第210條之行使偽造私文書罪。被告2
    人間，有犯意聯絡與行為分擔，為共同正犯。檢察官雖認被
    告2人係犯行使偽造有價證券罪嫌，然因被告2人所行使者係
    行支影本，非正本，故係犯行使偽造私文書罪，業見前述，
    此部分起訴法條容有未恰，惟因基本社會事實同一，復經原
    審及本院告知此部分法條，無礙被告2人辯護防禦權，應予
    變更起訴法條。
　㈢被告姜仁文就事實欄一部分，基於對同一被害人陳國順詐欺
    取財之目的，於密接之時間，為數次詐欺取財、行使偽造私
    文書之犯行，侵害法益同一，各行為之獨立性極為薄弱，依
    一般社會健全觀念，在時間差距上，難以強行分開，在刑法
    評價上，以視為數個舉動之接續施行，合為包括之一行為予
    以評價，較為合理，屬接續犯。檢察官認此部分應予數罪併
    罰，尚有未恰。　　
　㈣被告2人以一行為同時觸犯上開2罪，為想像競合犯，依刑法
    第55條規定應從一重之行使偽造私文書罪處斷。起訴書就事
    實欄一部分，雖未記載被告姜仁文行使偽造系爭422號、499
    號、602號行支影本部分之犯行，惟業據原審檢察官具狀補
    充（見原審卷第281-283頁），且與已起訴有罪之詐欺取財
    部分，有想像競合犯之裁判上一罪關係，為起訴效力所及，
    本院自得併予審理。
　㈤被告姜仁文所為事實欄一、二之行使偽造私文書2罪，犯意各
    別，行為互殊，應予分論併罰。
　㈥被告姜仁文前因詐欺等案件，經本院90年度上更一字第1161
    號判決判處有期徒刑2年、本院92年度上易字第71號判決判
    處有期徒刑2年6月，嗣經本院96年度聲字第1089號裁定應執
    行有期徒刑4年2月，於99年7月21日因縮短刑期假釋出監，
    於99年11月16日縮刑期滿假釋未經撤銷，視為執行完畢，有
    本院被告前案紀錄表附卷可稽，其於徒刑執行完畢後5年內
    ，故意再犯事實欄一所示有期徒刑以上之罪，為累犯，參酌
    司法院釋字第775號解釋意旨，認其前因詐欺案件執行完畢
    ，再犯事實欄一之同為詐欺案件，顯見其仍不知悔改，對刑
    罰反應力薄弱，而依刑法第47條第1項規定加重其刑，亦無
    過苛、不當之處，應依刑法第47條第1項規定加重其刑。
三、撤銷改判之理由（即事實欄二、被告姜仁文之應執行刑暨蔡
    元森無罪部分）：
　㈠原審以被告姜仁文所為事實欄二部分犯行事證明確，予以論
    罪科刑，固非無見，惟被告蔡元森與被告姜仁文就事實欄二
    部分，有犯意聯絡與行為分擔，為共同正犯，業據說明如上
    ，原審未詳予斟酌卷內事證，而諭知被告蔡元森無罪，容有
    違誤，檢察官執此為由，指摘原判決不當，為有理由，自應
    由本院將此部分及被告姜仁文定應執行刑部分撤銷改判。
　㈡爰以行為人之責任為基礎，審酌被告2人不思合法正當途徑賺
    取財物，冀望不勞而獲，以詐騙、行使偽造私文書之方式向
    告訴人徐原城詐得200萬元，造成告訴人徐原城受有財產上
    之損失，犯後均否認犯行，惟被告姜仁文已返還告訴人徐原
    城200萬元，有聲明書及原審公務電話紀錄可佐（見偵二卷
    第343頁，原審卷第63頁），兼衡被告2人之素行、自陳之智
    識程度、家庭生活狀況等一切情狀，分別量處如主文第二、
    三項所示之刑，並就被告蔡元森部分，諭知易科罰金之折算
    標準。
四、駁回上訴之理由（即事實欄一部分）
　㈠原審以被告姜仁文此部分犯行明確，並審酌被告姜仁文不思
    合法正當途徑賺取財物，冀望不勞而獲，以詐騙之手法向陳
    國順詐得546萬元，造成陳國順受有財產上之損害，犯後否
    認犯行，尚未賠償陳國順之損害，兼衡被告姜仁文自陳之智
    識程度、家庭生活及經濟狀況等一切情狀，量處有期徒刑2
    年，並沒收、追徵未扣案之犯罪所得546萬元。經核原判決
    此部分認事用法及諭知沒收、追徵，洵無違誤，量刑亦屬妥
    適。
  ㈡被告姜仁文上訴否認犯行，惟其所辯要無可取，業經本院駁
    斥說明如上，是被告被告姜仁文此部分之上訴，為無理由，
    應予駁回。
　㈢又關於數罪併罰之案件，如能俟被告所犯數罪全部確定後，
    於執行時，始由該案犯罪事實最後判決之法院所對應之檢察
    署檢察官，聲請該法院裁定之，無庸於每一個案判決時定其
    應執行刑，則依此所為之定刑，不但能保障被告（受刑人）
    之聽審權，符合正當法律程序，更可提升刑罰之可預測性，
    減少不必要之重複裁判，避免違反一事不再理原則情事之發
    生（最高法院刑事大法庭110年度台抗大字第489號裁定意旨
    可資參照）。因被告姜仁文所犯上開2罪，其與檢察官均仍
    可提起上訴，參酌前揭裁定意旨，不予定其應執行刑。　
據上論斷，應依刑事訴訟法第369條第1項前段、第368條、第364
條、第299條第1項前段，判決如主文。
本案經檢察官張惠菁提起公訴，檢察官謝幸容提起上訴，檢察官
卓俊吉到庭執行職務。
中　　華　　民　　國　　110 　年　　12　　月　　23　　日
                     刑事第二庭 審判長法　官 遲中慧 
                                      法　官 邱筱涵
                                      法　官 李世華
以上正本證明與原本無異。
如不服本判決，應於收受送達後20日內向本院提出上訴書狀，其
未敘述上訴之理由者並得於提起上訴後20日內向本院補提理由書
（均須按他造當事人之人數附繕本）「切勿逕送上級法院」。
                                      書記官 莊佳鈴
中　　華　　民　　國　　110 　年　　12　　月　　23　　日
附錄：本案論罪科刑法條全文
中華民國刑法第339條
（普通詐欺罪）
意圖為自己或第三人不法之所有，以詐術使人將本人或第三人之
物交付者，處5年以下有期徒刑、拘役或科或併科50萬元以下罰
金。
以前項方法得財產上不法之利益或使第三人得之者，亦同。
前二項之未遂犯罰之。
中華民國刑法第210條
（偽造變造私文書罪）
偽造、變造私文書，足以生損害於公眾或他人者，處5年以下有
期徒刑。
中華民國刑法第216條
（行使偽造變造或登載不實之文書罪）
行使第210條至第215條之文書者，依偽造、變造文書或登載不實
事項或使登載不實事項之規定處斷。